【裁判字號】    90,判,453
【裁判日期】    900322
【裁判案由】    耕地三七五租約
【裁判全文】
最  高  行  政  法  院  判  決                      九十年度判字第四五三號
    原      告  甲  ○
    原      告  乙○○
    被      告  雲林縣政府
    代  表  人  張榮味
右當事人間因耕地三七五租約事件，原告不服內政部中華民國八十八年九月二日台八
八內訴字第八八○五○一八號再訴願決定，提起行政訴訟。本院判決如左：
    主  文
本件發交高雄高等行政法院。
    事  實
緣原告甲○、乙○○二人向出租人林裕芳所承租雲林縣北港鎮○街段二九九號土地，
於七十九年十二月三十一日租期屆滿時，出、承租人分別申請收回耕地及續訂租約，
案經被告審查出租人無耕地三七五減租條例第十九條第一項第一、三款情形，符合同
條例同條第二項為擴大家庭農場經營規模，得收回與其自耕地同一或鄰近地內之耕地
自耕之規定，乃以八十年八月二十九日八十府地權字第九一○四○號函准由出租人依
規定補償承租人後由出租人收回自耕。嗣經被告核定出租人應給予承租人補償，並由
出租人將補償費提存臺灣雲林地方法院提存所（八十年度存字第四一二號）完成補償
程序，惟因出租人林裕芳自耕能力證明書問題尚待查證明瞭，被告於雲林縣北港鎮公
所查明本案出租人林裕芳之自耕能力證明書符合規定，且其申請之自耕地（北港鎮○
街段二九六－二號土地）仍由出租人自任耕作，並以八十四年一月二十七日八四府地
權字第四二八五號函核定由出租人收回耕地自耕，原告不服該項處分，提起訴願、再
訴願均遭決定駁回，遂向本院提起行政訴訟。茲摘敘兩造訴辯意旨如次：
原告起訴意旨略謂：一、原告既因被告核定准予收回自耕農地而向雲林縣北港鎮所提
出異議，應以提起訴願論，並移請管轄機關決定（曾移送被告，惟未依訴願規定辦理
）。二、按出租人以代書為業，並無自耕能力，難以自任耕作，此有雲林縣北港鎮劉
厝里里長吳塗喜之證明書乙紙可稽。故出租人以擴大農場經營為由請求收回耕地，於
法不合，被告未詳予查明，遽准出租人收回自耕，實有未洽。綜上所陳，原處分、訴
願、再訴願決定，認事用法均有違誤，處理過程亦有瑕疵，為此狀請依法判決撤銷等
語。
被告答辯意旨略謂：一、人民提起訴願，僅對於中央或地方官署之違法或不當處分始
得為之，且以該處分有損害其權利或利益者為限。並自機關之行政處分書或決定書達
到之次日起，應於三十日內提起之，此為行為時訴願法第一條、第九條之規定其明。
二、耕地租約期滿，出租人為擴大家庭農場經營規模，得收回與其自耕地同一或鄰近
地段內之耕地自耕，不受所有收益足以維持一家生活者之限制，此乃耕地三七五減租
條例第十九條第二項所明定。查本案系爭耕地七十九年底租期屆滿，出租人林裕芳為
擴大家庭農場經營規模申請收回與其自耕地同一或鄰近地段內之耕地自耕，而承租人
（即原告）亦申請續訂租約，案經北港鎮公所查明出租人有自任耕作能力，且有自耕
地（雲林縣北港鎮○街段二九六－二地號），此符合耕地三七五減租條例第十九條第
一項第一款及第二項規定。又查承租人之收支情形係依行政院四十九年十二月二十三
日臺四十九內字第七二二六號函規定以七十九年十二月三十一日租約期滿之日之戶籍
為準及同號令規定計算租約期滿前一年（即七十八年）承租人甲○、乙○○其本人及
其配偶與同一戶內直系血親綜合所得總額分別為甲○新臺幣（以下同）一、二○九、
五八一元及乙○○二三七、三六三元（均不含扣除免稅額及寬減額），扣除承租人及
其配偶與同一戶內直系血親全年生活費支出甲○部分三一六、八○○元、乙○○部分
一一五、二○○元及二者耕地部分所得各一八、○五三元後，尚有盈餘甲○八七四、
七二八元及乙○○一○四、一一○元，乃不爭之事實，足證出租人因收回耕地不致使
承租人失其家庭生活依據，此與同條例第十九條第一項第三款之規定，並無不合，被
告以八十四年一月二十七日府地權字第四二八五號函核定由出租人依規定補償承租人
後，由出租人收回北港鎮○街段二九九號耕地自耕，於法並無不合，亦無違誤情事。
綜上所述，被告對本案所為之處分，於法並無不合，亦無不當，被告核定由出租人收
回耕地終止租約登記，此核與耕地三七五減租條例第十九條第一項規定符合，原告之
訴顯無理由，敬請駁回原告之訴，以維法紀等語。
    理  由
按「訴願人在法定期間內，向受理訴願機關作不服之表示者，視同已在法定期間內提
起訴願。但應於三十日內補送訴願書。」、「訴願經收受訴願書之機關認為管轄不合
時，應移送有管轄權之機關依法處理。」行為時訴願法第十一條、第十七條第三項定
有明文。本件原告甲○、乙○○二人向出租人林裕芳所承租雲林縣北港鎮○街段二九
九號土地，於七十九年十二月三十一日租期屆滿時，出租人為擴大家庭農場經營規模
申請收回耕地，原告等亦申請續訂租約，案經被告審查以出租人符合收回自耕之規定
，並以八十四年一月二十七日八四府地權字第四二八五號函核定由出租人收回耕地自
耕，經雲林縣北港鎮公所於八十四年二月五日以港鎮民字第○一一八四號通知雙方當
事人，此期間原告多次向該公所異議，並不服該行政處分於八十四年三月二十二日提
出申請該公所租佃委員會調解，經該所調解不成立等情，業經雲林縣北港鎮公所於八
十八年十一月二十九日以（八八）港鎮民字第一二六九一號函函覆本院。而雲林縣北
港鎮公所通知原告准由出租人收回耕地之行政處分並未檢附送達回證，致原告收受該
通知之日期不明確，自以原告之知悉上開行政處分之時起算訴願期間，查原告不服該
項處分，於八十四年三月二十二日提出申請租佃委員會調解，並於事後補提訴願書在
案，揆諸首揭說明，應視為原告已在法定期間提起訴願，一再訴願決定未注意及此，
遽以原告提起訴願已逾期而加以駁回，自有未合，原告據以指摘求為撤銷，非全無理
由。因一再訴願決定均以訴願逾期而從程序駁回，未就實體事實審酌，故本件宜發交
事實審之管轄法院高雄高等行政法院審理。
據上論結，本件原告之訴為有理由，爰依行政訴訟法施行法第二條，判決如主文。
中    華    民    國     九十        年      三      月     二十二      日
                    最 高 行 政 法 院  第 一 庭
                                審 判 長 法  官      黃  綠  星
                                         法  官      高  啟  燦
                                         法  官      蔡  進  田
                                         法  官      黃  璽  君
                                         法  官      廖  宏  明
右  正  本  證  明  與  原  本  無  異
                                         法院書記官  彭  秀  玲
中    華    民    國     九十        年      三      月     二十三      日


司法院資訊處製作；財團法人民間司法改革基金會備份。
